【裁判字號】    94,上更(二),428
【裁判日期】    950606
【裁判案由】    偽造有價證券等
【裁判全文】
臺灣高等法院刑事判決             94年度上更(二)字第428號
上  訴  人
即  被  告  乙○○
選任辯護人  蔡錦得律師
            游孟輝律師
上列上訴人因偽造有價證券等案件，不服臺灣士林地方法院88年
度訴字第734號中華民國90年5月15日第一審判決（起訴案號：臺
灣士林地方法院檢察署88年度偵續字第19號），提起上訴，判決
後，經最高法院第二次發回更審，本院判決如下：
    主  文
原判決關於乙○○部分撤銷。
乙○○意圖供行使之用而偽造有價證券，處有期徒刑年陸月。
發票日為八十四年十月六日及八十四年十月九日，面額各為新臺
幣一百五十萬元之本票貳紙，其偽造丙○○○為發票人部分均沒
收之。
    事  實
一、乙○○於民國（下同）八十四年十月六日向丙○○○購買坐
    落臺北市○○區○○段三小段八四０地號土地及其上門牌號
    碼為同市○○區○○路十六之一號建物，雙方約定買賣價金
    為新臺幣（下同）六百萬元，並約定於簽約時乙○○應交付
    一百萬元，而於八十四年十一月十六日再給付五百萬元，惟
    因乙○○缺乏資金，乃向己○○（業經原審以八十八年度訴
    字第七三四號判決無罪確定）借貸三百萬元，己○○為求擔
    保，要求乙○○須設定抵押權並簽發本票以為擔保，詎乙○○竟基於行使偽造私文書之概括犯意、偽造有價證券及使公
    務員登載不實文書之犯意，未經丙○○○之同意，於八十四
    年十月六日與丙○○○簽訂買賣契約書及給付頭期款一百萬
    後，於當日下午在臺北市士林區戶政事務所收受丙○○○所
    申請為辦理所有權移轉而交付之印鑑證明、印鑑章及不動產
    權狀等文件後，轉交付不知情之己○○，並偽以丙○○○同
    意設定抵押權以擔保借款，使不知情之己○○以丙○○○為
    抵押義務人之名義接續填載「土地登記申請書」、「抵押權
    設定契約書」等私文書，並於該等文書上蓋用丙○○○上開
    印鑑章，完成私文書之偽造後，即將印鑑章交還予乙○○，
    並將偽造完成之私文書交予不知情之代書周繼鵬、黃建豪於
    翌日即八十四年十月七日持以向臺北市士林地政事務所，為
    己○○設定三百六十萬元之最高限額抵押權，使不知情之公
    務員將此不實事項，登載於其職務上所掌管之土地登記簿、
    建築改良物登記簿等公文書內，足以生損害於丙○○○及地
    政機關對於地籍資料管理之正確性；乙○○復於八十四年十
    月間，在不詳地點，未經丙○○○之同意，在發票日為八十
    四年十月六日、票面金額為一百五十萬元及發票日八十四年
    十月九日、票面金額為一百五十萬元之本票二紙上，同時盜
    蓋丙○○○之印鑑章於發票人欄，而偽造丙○○○成為共同
    發票人之本票，且基於同上行使偽造私文書之概括犯意，以
    丙○○○名義偽填「授權己○○得隨時依事實需要自行填載
    付款地、到期日及利率以行使票據上之權利，……」內容之
    授權書二份，並盜蓋丙○○○之印鑑章於其上以資完成該偽
    造私文書，並於八十四年十月九日於上揭抵押權設定完成後
    ，持上開二紙偽造丙○○○為共同發票人之本票連同偽造之
    授權書至臺北市○○○路己○○之公司處，向不知情之己○○陳稱丙○○○已在前開本票上填載為發票人，交付己○○
    以供擔保乙○○上揭借款債務而行使之，足以生損害於丙○○○。
二、案經被害人丙○○○訴請臺灣士林地方法院檢察署檢察官偵
    查起訴。
    理  由
一、訊據上訴人即被告乙○○否認有何偽造文書、偽造有價證券
    及使公務員登載不實事項於公文書之犯行，辯稱：因丙○○○要伊在一個月內付清價款，但是辦理過戶需要一年時間，
    所以伊要求丙○○○設定抵押，她也同意，後來伊即在四個
    月內付清價款，而因伊向己○○借款三百萬，所以就設定三
    百六十萬元抵押權給己○○，設定抵押的印鑑證明是丙○○○提供，並在抵押權文件上簽章，而因丙○○○同意設定抵
    押，所以伊才要求她簽發本票，以便將來可以拍賣房子，丙○○○因而簽發本票給伊，至於印鑑章向來都在丙○○○持
    有中，丙○○○並未交付伊，伊不可能盜蓋云云；於被告辯
    護人於本院另辯稱：案外人丁○○於八十四年十月六日夜間
    載被告至告訴人丙○○○宅，由被告上樓至告訴人丙○○○
    宅，丁○○在路旁看車，告訴人蓋用其印鑑章於系爭本票後
    ，回到丁○○車上，丁○○見系爭本票尚有墨漬未乾，曾以
    面紙吸吮，以防污損票面，足證系爭本票係在告訴人丙○○○宅時蓋用，告訴人印鑑章於八十四年十月六日未交予被告
    保管使用云云。
二、惟查：
(一)就設定抵押權部分：
  (1)被告於上揭時地向告訴人丙○○○購買坐落臺北市○○區○○段三小段八四０地號土地及其上門牌號碼為同市○○區○○路十六之一號建物（以下簡稱系爭房地），約定買賣價金
    為六百萬元，於簽約時交付一百萬元，而於八十四年十一月
    十六日再給付五百萬元，又因其向己○○借貸三百萬元，而
    於上揭時間，以系爭房地向臺北市士林地政事務所申請由己○○設定三百六十萬元之最高限額抵押權等事實，業據被告
    供承不諱，並有系爭房地買賣不動產契約書影本乙份（以下
    簡稱系爭買賣契約）及該抵押權設定文件等附卷可稽（附於
    臺灣士林地方法院檢察署八十七年度偵字第一０八九號偵查
    卷第八至一三頁〈以下簡稱偵字卷）。而告訴人丙○○○、
    證人許獻東於偵查及原審及本院審理中迭次供稱：丙○○○
    與被告乙○○洽談買賣、簽約時，均未提及就系爭房地設定
    抵押權予被告己○○，是事後始發現告訴人丙○○○所有之
    系爭房地遭人設定抵押予被告己○○，簽約當日與被告乙○○至戶政事務所是為了請領印鑑證明書，用以辦理過戶等語
    ；被告乙○○則辯稱係告訴人丙○○○同意設定抵押的。是
    本案就設定抵押權部分，其爭點厥為被告乙○○與告訴人丙○○○訂立系爭買賣契約時究有無約定反設定抵押權。
  (2)被告於八十四年十月六日向告訴人丙○○○購買系爭房地，
    雙方約定買賣價金為六百萬元，依該買賣契約第三條第一、
    二款約定，其付款方式為：「於簽約時應交付一百萬元。八
    十四年十一月十六日給付五百萬元。」等情，此有上揭買賣
    不動產契約書影本乙份附卷可稽，並據被告乙○○及告訴人
    丙○○○供述在卷，是被告乙○○與告訴人丙○○○就系爭
    房地訂定買賣契約，依約定其價金於簽約時由被告乙○○交
    付一百萬元，另於訂約後的一個月後即八十四年十一月十六
    日給付所有價金完畢，然系爭契約於第三條第二款項原來之
    約定：「八十四年十一月十六日給付五百萬元。」下加註：
    「付五十萬元現金。」、並加註第三款記載：「『改』八十
    五年二月二日由甲方（即指被告乙○○）給付新台幣四百五
    十萬元正。」，嗣就該四百五十萬元，被告於八十五年一月
    十八日支付五十萬元、一月三十一日支付二百萬元及二月二
    十八日、六月五日各支付一百五十萬元，此經被告供明在卷
    （本院更一審卷第一一二至一二一頁、原審卷第六二頁、第
    六三頁），並有被告於其被訴詐欺案件（臺灣士林地方法院
    檢察署八十六年度偵續字第八七號）偵查中所提出之付款明
    細、支票影本等在卷可參（原審卷第六四頁、第六五頁），
    並有該刑事卷影本在卷可稽，是被告乙○○係於八十五年六
    月五日始將系爭房地買賣價款全部付清，洵屬無疑。從而，
    足見丙○○○與被告乙○○雙方在八十四年十月六日訂約之
    際，並未約定反設定抵押權。
  (3)被告雖以係經告訴人丙○○○同意而設定系爭抵押權云云置
    辯，惟迭據告訴人丙○○○於偵審中所否認，而證人即偕同
    告訴人丙○○○前往李岳樺代書事務所商洽並簽訂系爭房地
    買賣契約之許獻東於原審法院審理中及本院前審審理中亦證
    稱：丙○○○與乙○○洽談買賣、簽約時，均未提及就系爭
    房地設定抵押權予己○○，是事後始發現丙○○○所有之系
    爭房地遭人設定抵押權予己○○，而簽約當日與乙○○至戶
    政事務所請領印鑑證明書，是為了辦理過戶之用等語（見原
    審卷第二四五頁及本院九十年度上訴字第二三八八號刑事卷
    〈以下簡稱本院上訴審卷〉第五五至六０頁）；另證人即辦
    理被告乙○○與告訴人丙○○○間系爭買賣契約之代書李岳
    樺於偵查中證稱：他們有無談反設定伊不知道等語（見偵字
    卷第六三頁背面），復於臺灣士林地方法院及本院民事庭審
    理東來建設股份有限公司與同案被告己○○間之債務人異議
    之訴事件時證稱：當初沒有說要設定（抵押權），契約當場
    雖已簽約好了，但丙○○○尚未提出印鑑證明書，乙○○說
    要等丙○○○交付印鑑證明書同時交付一百萬元支票，自始
    至終並無聽到要設定抵押或過戶給己○○，伊寫契約當天有
    問乙○○，己○○係何人，他說係朋友，當時介紹稱這位朋
    友姓劉，不知何姓名等語（見臺灣士林地方法院八十六年度
    訴字第一一五０號債務人異議之訴事件卷第一一四頁背面，
    本院八十八年度上更(一)字第二０六號債務人異議之訴事件卷
    第七四頁、第七五頁、第七七頁〈附於原審卷第三一頁、第
    三三頁反頁及第二０三頁〉）。是依證人許獻東及李岳樺所
    述，被告乙○○與告訴人丙○○○於八十四年十月六日洽商
    簽訂系爭房地之買賣契約時，雙方並未觸及就系爭房地設定
    抵押權之事，而查被告乙○○於八十四年十月六日當天即將
    辦理系爭房地抵押權所需之文件交付同案被告己○○，而委
    由代書周繼鵬及黃建豪於八十四年十月七日向臺北市士林地
    政事務所辦理系爭房地之抵押權設定，此有臺北市士林地政
    事務所八十九年十一月二十二日北市士地三字第八九六一九
    六九九００號函檢附系爭房地設定抵押權資料附於原審卷可
    參（原審卷第一二四至一三五頁）。則倘告訴人丙○○○於
    簽訂系爭房地之買賣契約時即同意就系爭房地設定抵押權，
    何以未併予買賣契約書上載明？又何以當時在場之證人許獻
    東及李岳樺等人均未聽聞有談及設定抵押權之事？另查系爭
    房地之買賣事宜係由證人李岳樺所辦理，系爭房地若欲設定
    抵押權，衡情當委由同一代書辦理以減少時間之耗費，被告
    乙○○何以另委由代書周繼鵬及黃建豪辦理？此實與常情有
    違；又簽訂系爭房地買賣契約時，依證人李岳樺所述當時己○○亦在場，若告訴人丙○○○同意將系爭房地設定抵押權
    予同案被告己○○，何以被告乙○○既未介紹己○○予告訴
    人丙○○○或其他在場之人認識，又何以未由告訴人丙○○○與同案被告己○○同時洽談系爭房地抵押權設定之事？顯
    見被告乙○○與告訴人丙○○○簽訂系爭房地之買賣契約時
    邀同己○○到場，無非因其向己○○借款三百萬元，除為證
    明其確有購買系爭土地外，並掩飾其已獲得告訴人丙○○○
    同意設定抵押權之假象。至證人李岳樺雖於原審法院調查時
    證稱：簽約後乙○○告訴伊他們要去設抵押等語（見原審卷
    第二七二頁），而於上揭債務人異議之訴事件審理時亦證稱
    ：要離去時乙○○向伊說要與丙○○○辦理反擔保設定事情
    等語（見原審卷第二０三頁），惟證人李岳樺於原審法院審
    理時經檢察官質以何以出庭作證時（因證人傳票住址遷移未
    經送達予證人）供稱：是乙○○來找伊，要伊出來作證等語
    （見原審卷第二七八頁），並證述並無為乙○○及丙○○○
    辦理系爭房地抵押權之設定，伊都是聽被告乙○○提及才知
    道的等語（見原審卷第二七九頁）。依此證人李岳樺僅係聽
    聞被告乙○○一人片面告知抵押權設定之事，並無法明確證
    明告訴人丙○○○有同意將系爭房地設定抵押權予同案被告
    己○○之情事，是尚難依其上揭證述被告乙○○告知要辦理
    抵押權設定，即遽認被告乙○○與告訴人丙○○○間已取得
    設定抵押權之協議。
  (4)再查關於反設定抵押權之原因，被告乙○○先於偵查中辯稱
    ：我與丙○○○買賣房屋，因他兒子管訓回來，所以我要求
    反設定云云（見八十七年度偵字第一八０九號偵查卷第八二
    頁反面），後復稱：丙○○○為求早日取得價金，答應反設
    定抵押權云云。然查，同案被告己○○是借款予被告乙○○
    ，並非借款給告訴人丙○○○，且被告乙○○於簽約日交付
    告訴人丙○○○款項係為給付系爭買賣之價金等情，業經被
    告及同案被告己○○供述在卷（原審卷第五一至五三頁、本
    院九十三年度上更(一)字第六二八號卷第一八頁〈以下簡稱本
    院更一審卷〉），復有被告於借款日即八十四年十月六日簽
    立予己○○之借款切結書一紙及己○○於八十六年三月二十
    六日簽立之證明書影本一紙附卷可稽（附於八十七年度偵字
    第一八０九號偵查卷第一七頁、第四０頁）；而該證明書明
    確記載同案被告己○○「對告訴人丙○○○無任何之債權」
    等文，益證告訴人丙○○○與同案被告己○○間並無任何債
    權債務關係，告訴人丙○○○殊無提供不動產供同案被告己○○設定抵押權之義務，而告訴人丙○○○將系爭不動產出
    售予被告乙○○，其目的無非為取得買賣價金，而被告乙○○則應依買賣契約之約定按期給付價金，然查被告乙○○除
    於八十四年十月六日簽訂系爭買賣契約時支付一百萬元價款
    外，餘款約定於八十四年十一月六日付清，惟依前所述，被
    告乙○○迄於八十五年六月五日始行付清價款，則本件又有
    何如被告乙○○所辯因告訴人丙○○○要求於簽訂買賣契約
    後一個月內付清價款，致同意就系爭房地反設定抵押權可言
    ，告訴人丙○○○又豈有無故同意就系爭房地反設定抵押權
    予同案被告己○○之理。至被告乙○○雖另辯稱因為辦理系
    爭房地過戶需要一年時間，所以經丙○○○同意先就系爭房
    地反設定抵押云云，然被告乙○○既未於簽訂賣契約後一個
    月內付清價款，而告訴人丙○○○亦否認有要求被告乙○○
    於簽約後一個月內付清價款之事。況被告乙○○於八十四年
    十月六日與告訴人丙○○○訂立系爭買賣契約後，為渠二人
    辦理移轉登記之代書李岳樺於八十四年十月十三日即向臺北
    市稅捐稽徵處申請核課土地增值稅，惟因戶政門牌重複編定
    無法查對，嗣臺北市稅捐稽徵處於八十四年十月二十四日通
    知更正門牌，八十四年十月二十三日系爭建物權狀更正為大
    西路十六之一號，八十四年十二月二十七日戶政變更地址為
    十六之一號，臺北市稅捐稽徵處即於八十五年二月二十六日
    按自用住宅課徵其土地增值稅為三百四十八萬零八十三元；
    惟嗣於八十五年六月四日代書李岳樺又代理告訴人丙○○○
    申請撤銷該土地增值稅之申報等，有臺北市稅捐稽徵處士林
    分處以九十四年十月二十五日北市稽士林甲字第０九四六一
    四五二三００號函檢送之土地增值稅申報書、處理意見表、
    核定書等在卷可按（本院更二審卷第四八至六一頁）。核與
    證人李岳樺於原審所具結證稱：辦增值稅時，告訴人門牌重
    覆，第三人戶籍在系爭房屋上，後來辦理門牌更正，因第三
    人為告訴人他們自己人，所以就克服了，……，辦理增值稅
    及過戶文件同時蓋章，因增值稅要三百五十多萬元，被告乙○○無法繳就把它撤銷，由告訴人直接過給東來建設公司等
    語相符（原審卷第二七三、二七四頁）。足見系爭不動產無
    法於系爭買賣契約所約定價款付清日即八十四年十一月十六
    日辦竣所有權移轉登記，係於代書李岳樺申報土地增值稅後
    始行獲知，並非被告乙○○與告訴人丙○○○於八十四年十
    月六日訂約當時即已知悉，且於八十五年二月二十六日經核
    課土地增值稅後，猶未辦竣所有權移轉登記，亦純係被告乙○○個人無法負擔土地增值稅之問題，要與告訴人丙○○○
    無涉，此亦非告訴人丙○○○所能知悉者。由此更徵被告乙○○與告訴人丙○○○於八十四年十月六日訂約當時，難認
    雙方有預估須一年才能辦妥過戶之情形，被告以此為辯亦無
    可採。
  (5)又查被告乙○○於八十五年七月二十四日書立聲明書，其上
    載明：「一、立聲明人就上揭土地房屋（即系爭不動產）設
    定抵押權三六０萬予己○○‧‧‧‧之事，事先並未告知丙○○○。二、前項抵押權設定所擔保之債權事實上不存在，
    丙○○○亦未簽立任何本票、支票或其他相關債權憑證‧‧
    ‧‧」等語，有該聲明書影本一紙在卷可稽（偵字卷第一六
    頁）。被告雖辯稱該聲明書係被逼迫而書寫云云。然證人即
    律師劉樹錚於本案偵查中及本院另案債務人異議之訴事件中
    具結證稱：被告乙○○有承認有關陳女房子被設定抵押之事
    ，事先並未告知丙○○○，聲明書係依乙○○所述而寫，乙○○在其事務所書立聲明書時無受任何威脅等語（見偵字卷
    第六三頁、本院八十八年度上更(一)字第二０六號債務人異議
    之訴事件卷第四三至四四頁）。參以被告所立聲明書與己○○於八十六年三月二十六日所立之證明書均載明系爭抵押權
    所擔保之債權即己○○與告訴人丙○○○間並無債權存在之
    旨，苟被告乙○○係受脅迫而簽立聲明書，依常情，應於脫
    離脅迫後，告知己○○並採取必要之保護措施，斷無任由己○○於八個月後在未受脅迫之情形下，再出具相同意旨之證
    明書之理，故證人劉樹錚律師上述證言應可採信。被告所辯
    該聲明書之內容是在遭脅迫之下所簽立，內容並非真實等語
    ，應係事後卸責之詞，不足採信，被告書立上開聲明書內容
    應堪採信。
  (6)至被告乙○○另辯稱告訴人丙○○○於八十四年十月六日簽
    訂系爭買賣契約後，當日下午即與證人許獻東一同前往臺北
    市士林區戶政事務所申請印鑑證明三份交予伊，其中二份係
    供過戶用，另一份係供辦理抵押權用云云，告訴人丙○○○
    固不否認有於八十四年十月六日與被告乙○○及證人許獻東
    一同前往臺北市士林區戶政事務所申請印鑑證明，並將所申
    請之三份印鑑證明交付被告乙○○之事實，惟否認該印鑑證
    明係為辦理系爭房地設定抵押權而交付被告乙○○，並於本
    院更一審準備程序時供稱：因伊不識字，乙○○說需要何證
    件，伊就配合去申請等語（本院上訴審卷第三五至三七頁）
    ，而證人許獻東於原審法院審理中證稱：丙○○○不識字所
    以找伊幫忙，簽約當天因乙○○說丙○○○的印鑑證明不夠
    ，所以下午伊和丙○○○及乙○○才一起去領印鑑證明，並
    將所申領的印鑑證明及印鑑章交給乙○○，目的是要辦理過
    戶用，之後乙○○又要伊補證件，也說是房屋不好過戶，例
    如設籍門牌等，講的事都是為了要辦理過戶等語（見原審卷
    第二四二頁、第二四三頁及本院上訴審卷第五八至六一頁）
    ，而被告乙○○與告訴人丙○○○於八十四年十月六日就系
    爭房地簽訂買賣契約時，雙方並未另就以系爭土地設定反抵
    押權乙事有所協議，告訴人丙○○○亦無就系爭房地設定抵
    押權之情由，均已如上述，而依告訴人丙○○○及證人許獻
    東所述，渠等與被告乙○○前往臺北市士林區地政事務所申
    領印鑑證明，均係依被告乙○○所要求之份數申請，而查為
    往後辦理系爭房地過戶手續不時之需而溢領印鑑證明，以免
    需要時再行申領而影響申辦時程，事屬情誼之常，而依被告
    乙○○於本院前審調查時供稱：訂約當天伊和丙○○○前往
    地政事務所申請印鑑證明，後來因地址問題，應該是大西路
    十六號寫成十六之一號，所以我們又去（即八十四年十月十
    二日）補申請二張等語（見本院上訴審卷第九五頁），若告
    訴人丙○○○有同意就系爭房地反設定抵押權，何以嗣補申
    請之印鑑證明僅有二份？是本件所審究者非係告訴人丙○○○所申領之印鑑證明份數若干，而係告訴人丙○○○究是否
    同意就系爭房地反設定抵押權。尚難因告訴人丙○○○於八
    十四年十月六日簽訂買賣契約當日申領三份印鑑證明交付被
    告乙○○，比當時辦理系爭房地過戶手續所需之印鑑證明書
    多二份，即推定告訴人丙○○○同意所交付被告乙○○之印
    鑑證明中之一份係供辦理系爭房地設定抵押權所用。
  (7)另被告乙○○之辯護人固復辯稱：告訴人丙○○○於八十四
    年十月六日向士林區戶政事務所申領印鑑證明書三份，復於
    同年十二月再親自簽名申領印鑑證明書二分，足見被告與告
    訴人在八十四年十月六日簽約後一星期內不曾保管持有告訴
    人丙○○○之印鑑章云云（本院更二審卷第三０頁）。惟查
    ：告訴人丙○○○於八十四年十月六日與被告乙○○簽訂契
    約當日，因告訴人丙○○○未攜帶印鑑證明，被告乙○○遂
    帶同告訴人丙○○○及證人許獻東一同到士林戶政事務所申
    請印鑑證明之事實，業據證人李岳樺、許獻東迭於偵審中及
    告訴人丙○○○於本院前審審理中以證人身分具結供證無訛
    （詳八十八年度偵續字第一九號偵查卷第八九頁、原審卷第
    二四０頁、偵字卷第六三頁、本院上訴審卷第五五至六０頁
    、第九三至九六頁、第一八二至一八九頁、本院更一審卷第
    三五至三七頁）。是證人許獻東與告訴人丙○○○堅詞指陳
    ：當日（八十四年十月六日）申領印鑑證明後，因被告乙○○稱辦理過戶需要，而將丙○○○之印鑑章交付乙○○等語
    （原審卷第二三五頁、第二四０頁、本院上訴審卷第五八頁
    、第九六頁、本院更一審卷第三六頁），即非無據。至告訴
    人丙○○○於八十四年十月六日及同年十月十二日申領印鑑
    證明，其間僅相距六日，此固與證人許獻東及丙○○○所稱
    印鑑章係放在被告乙○○處有「一星期」等語，稍有不符。
    但證人許獻東及告訴人丙○○○係於九十年二月十六日初次
    於原審審理中指證如上，距八十四年十月六日已有五年半之
    久，已難期渠二人就印鑑章放置在被告處之期間能記憶清楚
    ，此觀諸告訴人丙○○○於原審審理中係稱：我交給被告吳
    （盤銘），在他那裡放了很久，『約一星期或半個月』，是
    要給他辦過戶用等語（原審卷第二三五頁）亦明。況通常人
    於每周逾星期六、星期日後，即易認已逾一星期；本件告訴
    人丙○○○於八十四年十月六日（星期五）交付印鑑章予被
    告乙○○，迄八十四年十月十二日（星期四）始再取回申領
    印鑑證明，其間顯隔有星期六及星期日，是證人許獻東及告
    訴人丙○○○指稱印鑑章放在被告乙○○處有「一星期」，
    衡情，並未違於通常人之認知。是自難因其認知與一星期實
    際上為七日之計算有異，而遽認渠等指陳不實。被告辯護人
    欲以此執為證明被告乙○○未曾保管告訴人丙○○○之印鑑
    章，要無可取，合此說明。
  (8)綜上，告訴人丙○○○所指不知亦不同意設定本件抵押之事
    實，堪以認定，至被告乙○○所辯業經告訴人丙○○○同意
    而設定抵押云云，核非事實，所辯不足採信。
(二)關於偽造本票及偽造內容為「授權己○○得隨時依事實需要
    自行填載付款地、到期日及利率以行使票據上之權利……」
    之授權書部分：
  (1)按被告乙○○以告訴人丙○○○之印鑑章，簽發其與告訴人
    為共同發票人之發票日各為八十四年十月六日、八十四年十
    月九日、票面金額各為一百五十萬元、一百五十萬元之本票
    二紙，並以告訴人丙○○○名義偽填「授權己○○得隨時依
    事實需要自行填載付款地、到期日（按到期日部分發票時業
    巳填載）及利率以行使票據上之權利，……」內容之授權書
    （按該授權書係附於本票下）乙節，有該本票二紙及該授權
    書影本在卷可稽（附於偵字卷第七四、七五頁），並經被告
    乙○○自承無訛。惟本案告訴人丙○○○及證人許獻東證稱
    ：告訴人丙○○○將印鑑章交給被告乙○○是作為過戶用，
    並未在本票上蓋章，亦即未簽發本票予被告己○○等語。而
    系爭本票乃由被告乙○○交付被告己○○乙節，亦據被告乙○○、己○○所供認。故應斟酌者乃告訴人丙○○○有無簽
    發本票予被告己○○之必要？
  (2)查告訴人丙○○○並未同意被告乙○○將系爭房地反設定抵
    押權予同案被告己○○，已如前述，且查被告乙○○因向告
    訴人丙○○○購買系爭房地，缺乏資金，因而向同案被告己○○借貸三百萬元，就此被告乙○○如何取得買賣價金本與
    告訴人丙○○○無涉，且就此借貸債務所應負責清償者僅係
    被告乙○○一人，告訴人丙○○○僅係將系爭房地出售予被
    告乙○○，其依約本有向被告乙○○收取買賣價金之權利，
    至被告乙○○支付之買賣價金從何而來則與告訴人丙○○○
    無涉，告訴人丙○○○並無就被告乙○○為支付本件買賣價
    款而向己○○借款負擔保之責，自無何義務提供系爭房地予
    被告乙○○供他人設定抵押，並與被告乙○○共同簽發本票
    ，而同負票據責任之理，此依被告乙○○上揭於八十五年七
    月二十四日書立之聲明書亦載明告訴人丙○○○並未簽立任
    何本票、支票或其他相關債權憑證等語足資證明。另依上揭
    所述，被告乙○○除於八十四年十月六日訂約時給付一百萬
    元外，迄至八十五年六月五日始付清全部價款，而就系爭本
    票二紙之發票日（同係到期日）為八十四年十月六日及十月
    九日，當時告訴人丙○○○僅自被告乙○○收受買賣價款一
    百萬元，告訴人丙○○○亦無愚至同意簽發逾其收受買賣價
    款之三百萬元本票予同案被告己○○之理。況查告訴人丙○○○係依其與被告乙○○之買賣契約收受買賣價款，實無簽
    發本票與被告乙○○或己○○供擔保之理，是被告乙○○所
    辯因丙○○○同意就系爭房地設定抵押權給己○○，因而同
    意簽發本票予己○○為擔保云云，要非事實。
  (3)至被告乙○○雖又辯稱：系爭本票係伊持往丙○○○家給她
    蓋章的云云，惟告訴人丙○○○否認被告乙○○曾於上揭時
    地持本票至其家中由其蓋章之事實，而被告乙○○就告訴人
    丙○○○如何簽發本票之過程，於偵查時供稱：丙○○○是
    拿錢時蓋本票的，是伊給她三百萬元後，她一次蓋二張本票
    云云（偵續卷第八八頁背面、第九０頁），嗣則改稱：丙○○○是分二次簽本票給伊，一次是交付現金一百萬元時，一
    次是設定抵押權完成時云云（偵續卷第一六三頁），先後所
    供已有不符，且查告訴人丙○○○迄系爭房地設定抵押完成
    （即八十四年十月九日）前，僅自被告乙○○收受買賣價金
    一百萬元，已難認告訴人丙○○○有與被告乙○○簽發系爭
    面額計達三百萬元之本票予同案被告己○○供擔保之理，茲
    如上述。且同案被告己○○於八十四年十月九日自被告乙○○收受系爭二張本票後，同時交付一百五十萬元予被告乙○○乙節，已據同案被告己○○供明在卷（本院上訴審卷第一
    六二頁、第一六三頁），足認被告乙○○於八十四年十月九
    日自同案被告己○○取得一百五十萬元之前即已持有告訴人
    丙○○○為發票人名義之本票。況查告訴人丙○○○於八十
    四年十月九日並未自被告乙○○處取得任何價金，是被告乙○○上揭於偵查時所供給付丙○○○三百萬元時，丙○○○
    一次蓋二張本票給伊云云，自非實情。嗣被告乙○○因而改
    辯稱系爭本票二張係伊交付現金一百萬元及設定抵押權完成
    時，分二次由丙○○○所簽發的云云，惟告訴人丙○○○於
    八十四年十月九日前僅收受一百萬元，焉有可能簽發面額合
    計三百萬元本票之理；復參酌系爭本票之記載，發票人乙○○處除蓋用印文外，尚有其簽名及記載詳細住址，反觀發票
    人丙○○○處，則除蓋用印文外，並未簽署姓名及住址之記
    載，二者明顯不同，茍系爭本票確為告訴人丙○○○所簽發
    ，焉有此不同？至被告乙○○雖於原審法院審理時及本院審
    理時辯稱丙○○○簽發本票時許獻東及丙○○○一女兒也在
    場云云，然證人許獻東於原審法院調查時及本院前審調查時
    到庭證稱：伊並未見過系爭本票，也不知道本件簽發本票之
    事等語（見原審卷第二四五頁及本院上訴審卷第五八頁），
    而本院前審依被告乙○○之聲請傳喚告訴人丙○○○之女陳
    彩珠及陳淑美到庭訊問結果，渠等均證稱並未看過系爭二張
    本票，無印象乙○○有來伊家中找伊母親在本票上蓋章等語
    後，被告乙○○旋即供稱：當時是丙○○○的哪個女兒在場
    ，伊也記不太得了等語（同見本院更一審卷第一一三、一一
    四頁）。是被告乙○○所辯系爭本票由其持往丙○○○家中
    ，由丙○○○蓋章簽發云云，要非可信。
  (4)另被告辯護人於本院本審中雖又以：案外人丁○○於八十四
    年十月六日夜間載被告至告訴人丙○○○宅，由被告上樓至
    告訴人丙○○○宅，丁○○在路旁看車，告訴人蓋用印鑑章
    於系爭本票後，被告回到丁○○車上，丁○○見系爭本票尚
    有墨漬未乾，曾以面紙吸吮，以防污損票面，足證系爭本票
    係在告訴人丙○○○宅時蓋用云云置辯，並聲請傳喚證人丁○○為證。然查：本院依被告所陳報地址（臺北市○○街三
    五四號）傳喚證人丁○○，惟該傳票，以「原址查無其人、
    遷移新址不明」而遭退回；再經本院函囑臺北市政府警察局
    松山分局查訪臺北市○○街三五四號現由何人居住後，亦據
    該分局函復稱：延壽街三五四號現已拆除為平地，無人居住
    等語，有該送達回證及臺北市政府警察局松山分局九十五年
    三月八日北市警松分刑字第０九五三０五八八七００號函附
    卷可按（本院更二審卷第一三九頁、第一五六頁）。是丁○○既所在不明，本院自無從傳喚到庭供證。況且，若被告乙○○持本票予告訴人丙○○○用印時，丁○○確曾陪同前往
    ，並為其以面紙吸吮墨漬，顯見丁○○應屬本案重要人證，
    則被告乙○○何以由偵查迄至本院更一審審理時均未提及此
    證人？足見上開辯護意旨毫無足取，反益證被告虛偽之情。
(三)又系爭本票二紙既係被告乙○○所偽造，附於該本票下，以
    告訴人丙○○○名義所填製之「授權己○○得隨時依事實需
    要自行填載付款地、到期日及利率以行使票據上之權利，…
    …」授權書，亦應係被告乙○○所偽造者，亦堪認定。
(四)再者，被告乙○○偽造告訴人丙○○○之私文書，並使不知
    情之公務員將不實之三百六十萬元最高限額抵押權，登載於
    其所職務上所掌管之土地登記簿、建築改良物登記簿等公文
    書內，使丙○○○受有債務追償之危險，並使地政機關對於
    地籍資料管理發生不正確之結果，其足生損害於告訴人丙○○○及地政機關，洵屬無疑。
(五)至被告乙○○於八十五年一月十一日復將告訴人丙○○○所
    有系爭不動產設定一千二百萬元抵押權予案外人戊○○，有
    該次抵押權設定之土地登記申請書、抵押權設定契約書、丙○○○、戊○○共同出具之同意書及丙○○○八十五年一月
    四日印鑑證明書在卷可按（本院更二審卷第七九至八四頁）
    。雖告訴人丙○○○於本院前審供證稱不知道後來又設定給
    戊○○，是聽鄰居說才知道，其沒有同意設定給趙先生等語
    （本院上訴審卷第九六頁）。然觀諸上開設定抵押權之申請
    書、契約書、同意書及印鑑證明書，其上「丙○○○」之印
    文，與設定抵押權予同案被告己○○時之抵押權申請書、設
    定契約書及印鑑證明書上之印文，均屬同一印章所蓋用，此
    有上開文書在卷可資比對（本院更二審卷第七二至八四頁）
    。而告訴人丙○○○於原審及本院前審審理中除陳證稱：其
    印章曾經有交給乙○○約一星期，才拿回來等語外，並未曾
    敘及其印章嗣後有再交付被告乙○○之情事，是被告乙○○
    如何盜用告訴人丙○○○之印章而虛偽設定一千二百萬元之
    抵押權予案外人戊○○，實值懷疑。至證人戊○○於本院前
    審審理中固證稱：與被告乙○○是為談合建才認識，己○○
    與乙○○均非東來、東源建設公司之股東，是中間人介紹被
    告乙○○與其公司林副總談合建的事，經我們評估後，才與
    被告乙○○簽訂合建契約，因約定時土地應設定給公司，但
    當時付款有些問題，所以公司才要求先設定一千二百萬元給
    我，再辦移轉，……，因為跟我們拿錢的是被告乙○○，不
    是丙○○○，所以才會聲明不向丙○○○主張任何債權，…
    …，實際上付給被告乙○○約有一千萬元，我不知道設定抵
    押權時丙○○○是否知道，因為我沒有跟丙○○○接洽，都
    是被告乙○○與我接洽等語（本院上訴審卷第一五九至一六
    四頁），然此僅足證明被告乙○○因與東來、東源建設公司
    簽訂合建契約而將丙○○○所有系爭不動產設定一千二百萬
    元抵押權予戊○○之事實，但尚難遽認告訴人丙○○○確不
    知情。故有關設定一千二百萬元抵押權予案外人戊○○部分
    尚難僅憑丙○○○單面指陳不知道云云，即遽認該抵押權之
    設定亦係被告乙○○未經丙○○○同意而偽造丙○○○之私
    文書持以虛偽設定者（至代理上開一千二百萬元抵押權設定
    之代書甲○○，因腦部受創，無法自行活動，語言溝通亦無
    法正常運作，有診斷證明書附於本院更二審卷第一五九頁可
    參，是無法傳喚甲○○到庭供證，併此說明）。惟被告乙○○於八十四年十月六日偽造丙○○○之各私文書虛偽設定抵
    押權予己○○，並偽造丙○○○為共同發票人之本票部分，
    業經本院依憑上開事證認定如上。縱嗣於八十五年一月十一
    日丙○○○同意設定抵押權予戊○○，然此為事後發生之事
    ，並不足以推論被告乙○○其前以丙○○○名義設定抵押權
    及簽發本票予己○○之事，亦係經告訴人丙○○○之同意，
    此亦不足執為被告乙○○有利之認定。被告乙○○辯稱：設
    定抵押權予戊○○，係經丙○○○同意，故設定抵押權予己○○，亦係經丙○○○同意云云，委無可取。
(六)綜上所述，被告乙○○上揭所辯各節要屬推諉卸責之詞，殊
    無足取。本案事證明確，被告乙○○上開犯行堪以認定。
三、核被告乙○○所為，係犯刑法第二百十六條、第二百十條之
    行使偽造私文書罪、第二百十四條之使公務員登載不實事項
    於職務上所掌公文書罪及第二百零一條第一項之意圖供行使
    之用，而偽造有價證券罪。至被告乙○○盜用印章為偽造私
    文書及偽造有價證券之部分行為，而被告偽造私文書及有價
    證券後復持以行使，其偽造私文書之低度行為，為其行使偽
    造私文書之高度行為所吸收；又行使偽造有價證券之輕罪行
    為為偽造有價證卷之重罪行為所吸收，均不另論罪。被告乙○○利用不知情之同案被告己○○及代書周繼鵬、黃建豪偽
    造上開私文書據以辦理系爭不動產抵押登記，為間接正犯。
    被告乙○○前後多次行使偽造私文書，時間緊接，所為為觸
    犯犯罪構成要件相同之罪名，顯係基於概括犯意為之，應依
    連續犯規定論以一連續行使偽造私文書罪，並加重其刑。又
    被告乙○○係於八十四年十月九日同時交付系爭本票二紙予
    被告己○○之事實，業據同案被告己○○供明在卷，至被告
    乙○○確切偽造本票之時間，尚無證據以證明之，亦即查無
    證據證明本票二紙係分別於不同時間連續偽造，應以對被告
    乙○○較有利之同時偽造認定之，是被告乙○○同時偽造同
    一被害人之二張支票，其被害法益仍僅一個，不能以其偽造
    之支票張數，計算其法益（參照最高法院七十三年度台上字
    第三六二九號判例）。被告乙○○所犯上開三罪間，有方法
    、結果之牽連關係，為牽連犯，應從一重之偽造有價證券罪
    處斷。
四、原審以被告乙○○上述犯行，事證明確，予以論罪科刑，固
    非無見，惟查：原審認被告乙○○將上揭不實之抵押權登記
    事項，使不知情之公務員登載於其職務上所掌之公文書上，
    並犯有刑法第二百十四條之使公務員登載不實罪，惟於事實
    中僅載明被告乙○○係基於偽造私文書之概括犯意及偽造有
    價證券之犯意，尚有未洽；又被告乙○○於系爭本票上偽造
    丙○○○為發票人部分，係屬偽造之有價證券，原審未依刑
    法第二百零五條規定宣告沒收，亦有未當。被告乙○○上訴
    意旨猶執陳詞否認犯罪，固無理由，惟原判決關於被告乙○○部分既有可議，自應由本院予以撤銷改判。爰審酌被告乙○○之素行，犯罪之動機、目的、手段，為擔保其對己○○
    三百萬元之債務，竟將告訴人丙○○○出賣之房地設定抵押
    權，且以告訴人丙○○○名義偽造有價證券以擔保其債務，
    使告訴人丙○○○受有追償債務之危險，惟告訴人丙○○○
    嗣已取得全部價款，系爭不動產並已移轉所有權予東來建設
    股份有限公司，告訴人丙○○○所受損害已獲補償，然被告
    迄仍否認犯行態度不佳等一切情狀，仍量處有期徒刑三年六
    月。被告乙○○於系爭二張本票上偽造丙○○○為發票人部
    分，係屬偽造之有價證券，應依刑法第二百零五條規定宣告
    沒收之。至被告乙○○於上揭土地登記申請書、抵押權設定
    契約書及授權書等私文書，並無偽造告訴人丙○○○之署押
    ，而其盜用印章所生之印文，並非屬偽造之印文，是本院無
    從宣告沒收，附此說明。
五、據上論斷，應依刑事訴訟法第369 條第1 項前段、第364 條
    、第299 條第1 項前段，刑法第201 條第1 項、第216 條、
    第210 條、第214 條、第205 條、第55條，罰金罰鍰提高標
    準條例第1 條前段，判決如主文。
本案經檢察官呂光華到庭執行職務。
中    華    民    國    95    年    6     月    6     日
                  刑事第十七庭審判長法  官  陳貽男
                                    法  官  高明哲
                                    法  官  許仕楓
以上正本證明與原本無異。
如不服本判決，應於收受送達後十日內向本院提出上訴書狀，其
未敘述上訴之理由者，並得於提起上訴後十日內向本院補提理由
書狀（均須按他造當事人之人數附繕本）。
                                    書記官  劉貞達
中    華    民    國    95    年    6     月    9     日
附錄本案論罪科刑法條全文
刑法第201條第1項：
意圖供行使之用，而偽造、變造公債票、公司股票或其他有價證
券者，處三年以上十年以下有期徒刑，得併科三千元以下罰金。
刑法第216條：
行使第210條至第215條之文書者，依偽造、變造文書或登載不實
事項或使登載不實事項之規定處斷。
刑法第210條：
偽造、變造私文書，足以生損害於公眾或他人者，處五年以下有
期徒刑。
刑法第214條：
明知為不實之事項，而使公務員登載於職務上所掌之公文書，足
以生損害於公眾或他人者，處三年以下有期徒刑、拘役或五百元
以下罰金。
刑法第205條：
偽造、變造之有價證券、郵票、印花稅票、信用卡、金融卡、儲
值卡或其他相類作為提款、簽帳、轉帳或支付工具之電磁紀錄物
及前條之器械原料及電磁紀錄，不問屬於犯人與否，沒收之。


司法院資訊處製作；財團法人民間司法改革基金會備份。
